【裁判字號】    99,交聲,1503
【裁判日期】    990610
【裁判案由】    聲明異議
【裁判全文】
臺灣高雄地方法院交通事件裁定        99年度交聲字第1503號
原處分機關  高雄市政府交通局
異  議  人
即受處分人  甲○○
上列異議人即受處分人因違反道路交通管理處罰條例案件，對於
高雄市政府交通局99年5 月14日所為之處分（原處分：高市交裁
字第裁32-B00000000號）聲明異議，本院裁定如下：
    主  文
原處分撤銷。
甲○○汽車駕駛人，駕駛汽車經測試檢定酒精濃度超過規定標準
，貳年內禁止考領普通重型機器腳踏車駕駛執照，並應參加道路
交通安全講習。
    理  由
一、原處分意旨略以：異議人即受處分人甲○○於民國97年9 月
    19日20時50分許，酒後騎乘車牌號碼BBV-966 號重機車，行
    經高雄市○○區○○路621 號前，因不勝酒力致人受傷，為
    警攔檢測得其呼氣中酒精濃度達每公升1.05毫克，當場掣單
    舉發，原處分機關並依道路交通管理處罰條例第35條第1 項
    第1 款規定，裁處異議人罰鍰新臺幣（下同）45,000元、吊
    扣普通大貨車駕駛執照24個月，並應參加道路交通安全講習
    ，嗣酒後不能安全駕駛動力交通工具部分，經本院以97年度
    審交簡字第4409號判處拘役59日確定，罰鍰部分免予處罰。
    異議人接獲裁決書後，不服上開裁決處分，於法定期間內向
    本院聲明異議等語。
二、聲明異議意旨略以：異議人因酒後騎乘車牌號碼BBV-966 號
    重機車，酒精濃度超過標準，為警依法舉發，除業經判決外
    ，並吊扣異議人之普通大貨車駕駛執照，惟異議人因工作關
    係須使用普通大貨車駕駛執照，倘普通大貨車駕照遭吊扣，
    將無法維持生計，爰請求撤銷吊扣其普通大貨車駕駛執照之
    處分等語。
三、按道路交通管理處罰條例所用「車輛」一詞，係指在道路上
    以原動機行駛之汽車（包括機器腳踏車）或以人力、獸力行
    駛之車輛；又汽車駕駛人領有聯結車、大客車、大貨車或小
    型車駕駛執照，駕駛重型機器腳踏車，處1,800 元以上3,60
     0元以下罰鍰，並禁止其駕駛；又汽車駕駛人，駕駛汽車經
    測試檢定有酒精濃度超過規定標準之情形者，處15,000元以
    上60,000元以下罰鍰，並當場移置保管該汽車及吊扣其駕駛
    執照一年；因而肇事致人受傷者，並吊扣其駕駛執照二年，
    道路交通管理處罰條例第22條第1 項第4 款、第35條第1項
    第1 款分別定有明文。而所謂酒精濃度超過規定之標準者，
    依道路交通安全規則第114 條第2 款之規定，係指汽車駕駛
    人飲用酒類或其他類似物後其吐氣所含酒精濃度超過每公升
    0.25毫克或血液中酒精濃度超過0.05% 以上者。又現行道路
    交通管理處罰條例第68條之條文內容，係經立法院於94 年
    11月23日修正通過，總統於94年12月14日公布，自95年3 月
    1 日施行，由原本條文：「汽車駕駛人，因違反本條例及道
    路交通安全規則之規定，受吊扣或吊銷駕駛執照處分時，吊
    扣或吊銷其持有各級車類之駕駛執照」，修正為：「汽車駕
    駛人，因違反本條例及道路交通安全規則之規定，受吊銷駕
    駛執照處分時，吊銷其持有各級車類之駕駛執照」，修正後
    之新法已將「吊扣」之連坐規定排除在外。觀其修法意旨，
    係以原條文將違規駕駛人所持有之各級車類駕駛執照一併吊
    扣或吊銷，失之過酷，影響人民工作及生活甚鉅為由，而刪
    除吊扣駕駛人駕駛執照時，應吊扣駕駛人持有各級車類駕駛
    執照之規定，是依現行道路交通管理處罰條例，已無得吊扣
    駕駛人所持有他級駕駛執照之依據存在。從而，於為吊扣駕
    駛人駕駛執照之處分時，自僅得吊扣駕駛人違規時所駕駛該
    級車類之駕駛執照，以限制其繼續駕駛該級車類行駛道路之
    權利。
四、又依行政罰法第26條第1 項規定，一行為同時觸犯刑事法律
    及違反行政法上義務規定者，依刑事法律處罰之。但其行為
    應處以其他種類行政罰或得沒入之物而未經法院宣告沒收者
    ，亦得裁處之。究其立法目的，一行為同時觸犯刑事法律及
    違反行政法上義務規定時，由於刑罰與行政罰同屬對不法行
    為之制裁，而刑罰之懲罰作用較強，故依刑事法律處罰，即
    足資警惕時，實無一事二罰再處行政罰之必要，且刑事法律
    處罰，由法院依法定程序為之，較符合正當法律秩序，應予
    優先適用，但罰鍰以外之沒入或其他種類行政罰，因兼具維
    護公共秩序之作用，為達行政目的，行政機關仍得併予裁處
    。上開道路交通管理處罰條例第35條第1 項第1 款規定，係
    對行為人違反行政法上義務規定之行政罰，且該條例關於一
    行為同時觸犯刑事法律及違反行政法上義務規定者，並無特
    別規定，是汽車駕駛人一個酒後駕駛汽車行為，經測試檢定
    酒精濃度超過規定標準，而同時涉有刑法第185 條之3 公共
    危險罪嫌時，道路交通管理處罰機關除有行政罰法第26條第
    1 項但書情形，而應裁處其他種類行政罰外，關於罰鍰部分
    ，即應依上開行政罰法第26條及道路交通管理處罰條例第10
    條規定移送地方法院檢察署處理，除於移送後再有上開行政
    罰法第26條第2 項所定不起訴等事由，得依違反行政法上義
    務規定裁處之情形外，不得逕依道路交通管理處罰條例第35
    條第1 項第1 款規定，裁處行為人罰鍰之行政罰。
五、經查：
（一）異議人甲○○於97年9 月19日20時50分許，酒後騎乘車牌
      號碼BBV-966 號重機車，行經高雄市○○區○○路621 號
      前，為警攔檢測得其呼氣中酒精濃度達每公升1.05毫克，
      而當場掣單舉發，並經原處分機關裁處罰鍰45,000元，吊
      扣普通大貨車駕駛執照24個月，並應參加道路交通安全講
      習，罰鍰部分依行政罰法第26條規定不罰之事實，為異議
      人所不爭執，復有高雄市政府警察局97年10月11日高市警
      交字第B00000000 號舉發違反道路交通管理事件通知單、
      原處分機關99年5 月14日高市交裁字第裁32-B00000000號
      違反道路交通管理事件裁決書及高雄市○○○○○道路交
      通事故當事人酒精測定紀錄表、原處分機關移送書各1 份
      在卷可參。另異議人因上開酒後駕車之事實，經本院於98
      年4 月30日，以97年度審交簡字第4409號判決處拘役59日
      ，並與過失傷害罪判處拘役45日，定其應執行刑為拘役80
      日確定在案，異議人聲請易服社會勞動480 小時，履行期
      間為98年11月19日至99年7 月18日止，此有上開刑事判決
      書、臺灣高等法院被告前案紀錄表各1 份附卷可參，是上
      開事實應堪採認。
（二）異議人於本件違規時，並未考領普通重型機車駕駛執照，
      僅領有普通大貨車駕駛執照，而原處分機關上開裁決書所
      指應吊扣之異議人汽車駕駛執照，係指異議人之普通大貨
      車駕駛執照等事實，有公路監理電子閘門證號查詢機車駕
      駛人、汽車駕駛人資料，及原處分機關違反道路交通管理
      事件裁決書、移送書各1 份在卷可稽。而異議人於上開酒
      後駕車違規行為時，係騎乘普通重機車，已如前述，依法
      即僅能吊扣其普通重型機車駕駛執照，並無得吊扣異議人
      持有他級駕駛執照之依據，原處分機關以異議人有上開違
      規行為，裁處吊扣異議人之普通大貨車駕駛執照，已難謂
      係適法之處分。復依道路交通管理處罰條例第67條第6項
      規定：「汽車駕駛人違反本條例規定，應受吊扣駕駛執照
      處分，於汽車駕駛人係無駕駛執照駕車者，在所規定最長
      吊扣期間內，不得考領駕駛執照」，足見道路交通管理處
      罰條例就無駕駛執照駕車而應受吊扣駕駛執照處分之情形
      ，已另設有禁止考領駕駛執照之處罰方式，是以，本件異
      議人於違規時並未持有普通重型機車駕駛執照，自無從予
      以吊扣，而應依道路交通管理處罰條例第67條第6 項規定
      ，依法禁止其於2 年內考領普通重型機車駕駛執照。
（三）至原處分機關移送書雖援引交通部95年5 月3 日交路字第
      0950030639號、94年9 月15日交路字第0940051433號、89
      年8 月30日交路89字第008861號函釋，認倘異議人有應受
      吊扣駕駛執照處分之情形時，應以其違規當時所領有之駕
      駛執照為吊扣處分之標的云云，惟按法官依據法律獨立審
      判，為憲法第80條所明定，且依司法院大法官釋字第137
      號、第216 號解釋意旨，各機關依其職掌就有關法規為釋
      示之行政命令，法官於審判案件時，固可予以引用，但仍
      得依據法律，表示適當之不同見解，並不受其拘束。而道
      路交通管理處罰條例第68條規定業經修正，且行政行為採
      取之方法所造成之損害不得與欲達成目的之利益顯失均衡
      ，均如前述，準此，交通部前開函文於此自不宜再予援用
      。
六、綜上所述，原處分機關因異議人有上開違規行為，固應依道
    路交通管理處罰條例第35條第1 項第1 款規定裁處吊扣駕駛
    執照、罰鍰，及依同條例第24條第1 項第2 款之規定接受道
    路交通安全講習，其中罰鍰部分並依行政罰法第26條免罰。
    惟原處分機關僅得吊扣異議人違規當時所駕駛之車輛種類即
    普通重型機車駕駛執照，不得代以吊扣其普通大貨車駕駛執
    照，且異議人係屬無照駕駛，已如上述，應依道路交通管理
    處罰條例第67條第6 項規定，處以2 年內禁止考領普通重型
    機車駕駛執照之處罰，原處分機關未審酌新修正之法律規定
    ，逕對異議人裁處吊扣普通大貨車駕駛執照24個月之處分，
    於法尚有未合。是異議人此部分異議，非無理由。而異議人
    就參加道路交通安全講習部分，雖未言明提起異議，然因本
    件為一交通違規行為，裁處吊扣駕照與道路安全講習處分無
    從區分，是自應由本院將原處分全部撤銷，另為裁定如主文
    第2 項所示，以資適法。
七、據上論斷，應依道路交通案件處理辦法第20條前段，道路交
    通管理處罰條例第35條第1 項第1 款、第22條第1 項第4 款
    、第67條第6 項、第24條第1 項第2 款，裁定如主文。
中    華    民    國    99    年    6     月    10    日
                      交通法庭法  官  簡佩珺
以上正本證明與原本無異。
如不服本裁定應於送達後5日內向本院提出抗告狀。
中    華    民    國    99    年    6     月    10    日
                              書記官  蕭家玲

司法院資訊處製作；財團法人民間司法改革基金會備份。
